臺灣臺南地方法院刑事判決
111年度易字第194號
公  訴  人  臺灣臺南地方檢察署檢察官
被      告  吳俐蒽



選任辯護人  張簡宏斌律師

上列被告因背信案件，經檢察官提起公訴（109年度調偵字第228
8號），本院判決如下：
    主    文
吳俐蒽犯背信罪，處罰金新臺幣伍萬元，如易服勞役，以新臺幣
壹仟元折算壹日。緩刑貳年。
    判決要旨
本院依據被告承認的事實，認為其行為符合刑法背信罪的構成要
件。考量被告行為對於委任人奕笙公司造成的實質損害輕微，且
過往素行良好，決定量處輕度刑，並且宣告緩刑。
    事    實
一、吳俐蒽（原名吳采蓉）於民國104年9月30日，與京享實業有
    限公司（以下簡稱京享公司）共同出資成立奕笙股份有限公
    司（已登記解散，以下簡稱奕笙公司）經營韓式燒肉店。吳
    俐蒽與京享公司雙方約定奕笙公司的資金，只能運用於公司
    營運，不能用於營運外的處分行為。並由吳俐蒽擔任奕笙公
    司負責人，負責奕笙公司財務管理。
二、但吳俐蒽於109年1月間，因前夫的母親（以下簡稱前婆婆）
    需要短期資金週轉，而於109年1月21日及22日，違背她與京
    享公司的約定，且未告知京享公司而將奕笙公司的資金匯款
    新臺幣（下同）11萬元及20萬到前婆婆指定的帳戶，而把奕
    笙公司的資金出借給前婆婆所經營的光星興業有限公司（以
    下簡稱光星公司）。
　　理    由
一、檢察官的主張：
  1.（起訴時）公司法明定公司的資金原則上不能出借股東或任
    何他人，且被告與京享公司已約定奕笙公司的資金只能用於
    公司的營運，所以被告的行為成立刑法第342條第1項的背信
    罪。
  2.（審理時）被告私自挪用奕笙公司的資金，應該構成刑法第
    336條第2項的業務侵占罪。

二、被告方面的答辯：
　1.被告在奕笙公司淨值40％之範圍內出借資金，符合公司法第1
    5條第1項第2款的規定。
　2.被告雖然違背她與京享公司的投資協議，但主觀上欠缺不法
    所有的意圖，應不構成背信行為。
　3.被告的出借奕笙公司資金行為，並未造成奕笙公司實質損害
    ，而不具備背信的故意及刑罰的必要性。
　　
三、基礎事實：
　  根據：⑴被告在警察局、地檢署及法院的說法，⑵辯護人在本
    院準備程序的陳述，⑶台新銀行台南分行帳戶歷史交易明細
    、國內匯款申請書影本。可證明被告的確在上述時間，把奕
    笙公司的資金出借給跟奕笙公司沒有業務往來的光星公司。

四、本院的決定（不採納辯護意見的理由）：
　1.本案與公司法第15條無關：
　　①公司法第15條第1項第2款雖然規定：公司間或與行號間有
      短期融通資金的必要時，可以將公司的資金貸與股東或他
      人，但融資金額不得超過貸與企業淨值的40％。
　　②本案奕笙公司出借給光星公司的金額，雖然並未超過公司
      淨值的40％，但兩家公司之間既然「沒有業務往來」，本
      院認為在奕笙公司的經營上，奕笙公司與光星公司之間並
      沒有「短期融通資金的必要」，因此被告的行為是否符合
      公司法第15條第1項第2款的規定，存在疑義。
　　③即便奕笙公司出借資金符合公司法第15條第1項第2款的規
      定，也無法導出被告的行為「不符合背信罪的要件」的結
      論。如同被告的行為若不構成竊盜或詐欺罪，不必然不構
      成背信罪名一般。
　　④小結：被告的行為是否符合公司法第15條第1項第2款的規
      定，與她的行為是否構成刑法背信或業務侵占罪無關。
　2.並無證據顯示被告有侵占的故意：
　　①台新銀行國內匯款申請書影本顯示，被告是用匯款轉帳的
      方式把錢出借給光星公司（偵一卷63頁）。
　　②證人陳冠名（京享公司負責人）前來法院作證時，證實京
      享公司和被告合資經營奕笙公司期間，奕笙公司的行政助
      理每週都會「回傳」奕笙公司的存摺給京享公司（本院卷
      118、123頁）。
　　③匯款轉讓的情形，資金流動會留下明顯可查的記錄，而告
      訴人京享公司的負責人陳冠名，也就是因此而得知被告把
      奕笙公司的資金出借他人。以上的證據顯示，被告並沒有
      任何刻意遮蔽掩飾借款行為的動作（例如領出現金再出借
      款項），所以本院認為不能證明被告有把奕笙公司資金私
      吞侵占的意思，不會構成業務侵占罪名。
　3.背信罪的構成要件：
　　行為人的行為，必須符合以下4個要件，才會構成刑法第342
    條第1項的背信罪，缺一不可：⑴受委任為他人處理事務、⑵
    主觀上基於為自己或第三人不法利益或損害本人利益的意圖
    、⑶實施違背任務的行為、⑷造成委託人財產或其他利益的損
    害。
　4.被告是受奕笙公司委任處理事務之人：
　　根據奕笙公司商工登記公示資料，被告是奕笙公司的代表人
    （警卷25頁）。而被告與京享公司簽訂的「Bungy Jump（笨
    豬跳）韓國燒肉店股東（投資）協議書」（以下簡稱投資協
    議書）第一點〈經營事項約定〉㈣-2明訂，被告負責奕笙公司
    的會計、出納、帳務管理等財務工作（警卷29頁）。所以，
    被告是受奕笙公司委任處理公司財務的人。
　5.借款行為違背任務：
　　①投資協議書第二點公司〈資金運用事項〉明訂「公司之資金
      僅限運用於公司之營業費用、行銷、人事、營業稅及其他
      經董事會(股東會)決議支出之項目。另倘為營業所須，尚
      有再行出資之必要，各方應儘速就所需資金協調支出。」
      第三點〈股份轉讓限制〉明訂「於本協議書存續期間，未經
      雙方同意，不得將自己之出資之一部或全部轉讓予第三人
      或為其他處分。而另一方得優先承購其股份。」（警卷29
      頁）。
　　②上述約定，明確禁止負責財務管理業務的被告，把奕笙公
      司的資金出借他人。因此，被告的出借資金行為，在法律
      評價上，屬於「違背任務的行為」。
　6.出借款項造成奕笙公司的損害：
　　本院相信被告的前婆婆提出「調度款項」的請求時，可能會
    跟被告強調「短期調度」、「馬上返還」，被告才會放心出
    借。但把自己或公司的錢出借他人，在借款者清償之前，出
    借款者必然承受債務人無法按期返還的風險，這是現代社會
    大家都知道的生活經驗。被告若沒有違背任務出借款項，奕
    笙公司以及公司的出資者原本不需要承受這種風險。因此，
    本院認為在被告出借資金給光星公司之後，她的行為造成奕
    笙公司財產上的損害。
　7.被告有背信故意和損害奕笙公司的意圖：
　　被告身為奕笙公司的最大股東兼負責人（持股80％，見警卷2
    7頁投資協議書），她沒有理由不知道負責財務管理的她，
    不可以把奕笙公司的資金出借給他人。也沒有道理沒想到出
    借公司資金，將使公司財務陷入上述風險。明知而故犯的被
    告，在法律的評價上，本院認為已具備了違背約定的故意以
    及損害公司利益的企圖。
　8.本案具備實質的違法性：
　　①台灣過往刑事審判前例，有一個很有名的案子，案情是某
      個單位的員工，擅自因為私人用途而使用單位裡的空白信
      紙，行為雖然符合了刑法第335條第1項侵占罪規定的型態
      ，但因為「該信紙一張所值無幾，其侵害之法益及行為均
      極輕微，在一般社會倫理觀念上尚難認有科以刑罰之必要
      。且此項行為，不予追訴處罰，亦不違反社會共同生活之
      法律秩序」，因此認為「無實質之違法性」，不予處罰（
      最高法院74年台上字第4225號判例）。
　　②由以上的例子可以知道，假設被告的行為符合了刑法某個
      罪名規定的型態，必須侵害的法律上利益和行為都「極為
      輕微」，一般社會認知上，認為沒有必要以刑法處罰，法
      院才可以認為欠缺實質違法性，而不加以處罰。
　　③本案奕笙公司的經營項目，是「Bungy Jump（笨豬跳）韓
      國燒肉店」（見警卷27頁投資協議書）。而被告所出借的
      款項為31萬元，此等金額經驗上可能是這種餐廳超過一週
      的營業獲利。也就是說，如果光星公司沒有依約清償債務
      ，被告的行為將使奕笙公司員工一週的辛苦化為烏有。因
      此，本院認為被告的行為所侵害的奕笙公司利益不算「極
      為輕微」，而屬一般人認為有以刑罰處罰必要的情形。
　9.結論：
　　綜合以上的說明，本院認為被告方面的辯解都難以認同，且
    被告行為已經可以證明，並構成犯罪。
　
五、論罪：
　1.被告的行為，符合了刑法第342條第1項的背信罪的全部構成
    要件。
　2.被告在兩天內二度匯款到前婆婆指定的帳戶出借款項，應該
    認為是「一個借款行為分次匯款」，只成立一個背信罪。
　　
六、量刑及處遇：
　1.根據前科表的記載，被告過往完全沒有犯罪紀錄，是個守法
    的公民，本案是她第一次犯罪。本院認為被告雖然沒有理由
    主張自己欠缺犯罪故意或損害奕笙公司的意圖，但考量被告
    並未刻意掩飾資金流向，因而願意相信被告是在「不夠深思
    熟慮」下的偶發性犯罪，而具有自我改善行為的能力。
　2.被告雖然否認自己的行為構成犯罪，但始終承認出借奕笙公
    司資金的客觀行為，可以認為她的犯罪後態度良好，因為刑
    事被告為自己的利益辯護是天經地義的事情。
　3.奕笙公司銀行存摺影本顯示，被告於109年1月22日最後一次
    匯款之後，奕笙公司還有1,687,750元，且被告在109年2月3
    日便把出借款項連同利息匯入奕笙公司帳戶（偵二卷19-21
    頁），由此可知被告的出借款項行為雖然使奕笙公司承受風
    險，但實際上造成的金錢損害非常有限。證人陳冠名也到庭
    證實奕笙公司或京享公司並未承受「立即的損害」（本院卷
    120頁）。
　4.被告和證人陳冠名一致陳述：被告是在陳冠名知道她擅自出
    借款項之後，才把錢匯回奕笙公司的帳戶（本院卷118、127
    頁），因此本院認為不適合宣告免刑的判決。
　5.依照投資協議書的記載，被告持有的奕笙公司股份為80％，
    京享公司的股份為20％（含7.5％的技術入股，警卷27頁）。
    被告的行為雖然造成奕笙公司必須承受風險，但實際上造成
    另一股東，也就是告訴人京享公司的風險金額，經比例換算
    後不算太高。
　6.依照證人陳冠名及被告方面一致的陳述，本案實際上是被告
    與告訴人京享公司無法繼續合作之後，雙方對於奕笙公司資
    產（獲利）的清算及分配所產生紛爭的「枝節」（本院卷12
    5-127、131頁）。直白地說，本案是被告與京享公司主要紛
    爭以外的攻防。
　7.綜合以上的說明，本院決定從輕量處被告罰金50,000元（可
    以每入獄1日折抵1,000元），並宣告最短期間的緩刑。
　　
依照以上的說明，本院依據刑事訴訟法第299條第1項前段，判處
被告主文欄所記載的刑罰，並且宣告緩刑。
本案經檢察官許華偉提起公訴，檢察官黃信勇到庭執行職務。　
　
中　　華　　民　　國　　111 　年　　6 　　月　　7 　　日
                  刑事第十庭  審判長法  官  劉怡孜
                                    法  官  潘明彥
                                    法  官  陳欽賢 
以上正本證明與原本無異。
如不服本判決應於收受本判後20日內向本院提出上訴書狀，並應
敘述具體理由。其未敘述上訴理由者，應於上訴期間屆滿後20日
內向本院補提理由書狀（均須按他造當事人之人數附繕本）「切
勿逕送上級法院」。
  　　　　　　　　     　　　　　　　書記官　劉庭君
中　　華　　民　　國　　111 　年　　6 　　月　　7 　　日
附錄本案論罪科刑法條全文：
中華民國刑法第342條第1項
為他人處理事務，意圖為自己或第三人不法之利益，或損害本人
之利益，而為違背其任務之行為，致生損害於本人之財產或其他
利益者，處 5 年以下有期徒刑、拘役或科或併科 50 萬元以下
罰金。